【裁判字號】    90,判,1683
【裁判日期】    900921
【裁判案由】    綜合所得稅
【裁判全文】
最  高  行  政  法  院  判  決                    九十年度判字第一六八三號
    原      告  甲○○
    被      告  財政部高雄市國稅局
    代  表  人  鄭宗典
右當事人間因綜合所得稅事件，原告不服行政院中華民國八十八年十一月十九日台八
十八訴字第四二四四六號再訴願決定，提起行政訴訟，本院判決如左：
    主  文
再訴願決定、訴願決定及原處分（復查決定）均撤銷。
訴訟費用由被告負擔。
    事  實
緣本件被告依據抵押權設定資料，以大總建設股份有限公司（以下簡稱大總公司）將
所有坐落臺北縣永和市○○段二五二地號土地及其上二四三二、二四三三、二四三四
、二四三五、二四三六建號建物設定抵押權予原告及其配偶周漱紅，擔保權利價值為
本金最高限額新臺幣（下同）一○○、八○○、○○○元，原告及其配偶之權利範圍
各為十八分之一，權利存續期間自民國八十五年二月二十五日起至八十六年二月二十
四日止，並約定按年息百分之四計息，乃據以核定渠等本（八十五）年度抵押利息所
得各為七三、七四六元，並另依抵押權設定資料，核定原告取自潘陳嫦娥、陳政男及
總匯建設發展股份有限公司利息所得二四、九三一元，併課原告當年度綜合所得稅。
原告不服，申經復查結果，除准予追減利息所得二四、九三一元外，其餘未准變更，
原告猶未甘服，就本人及配偶取自大總公司利息所得部分提起訴願、再訴願，遞遭決
定駁回，遂提起行政訴訟。茲摘兩造訴辯意旨於次：
原告起訴意旨略謂：一、按所得稅之徵收，以已實現之所得為限，不包括可能所得在
內，鈞院六十一年度判字第三三五號判例明文揭示。又抵押權人已舉證明確未收到利
息者，被告不得徒憑地政機關登記資料認定抵押債權人有利息所得，而課徵利息所得
稅，同院六十九年判字第二七四號判決可資參照。查原告與訴外人陳友仁、蔡春池、
黃平來、黃梅香、李南臺、陳美玉、郭慶益、陳宗亮、何紀年、駱顯基、王玉倚、毛
成蕃、周漱紅、杜翠琴、周美惠、杜順福、杜太川等十七人，共同以隱名合夥關係投
資大總公司所興建之「大總廣場」案，原告及訴外人陳友仁等十七人為求所投入之資
金有充分之保障，乃要求大總公司提供坐落永和市○○段第二五二地號土地，及其上
二四三二、二四三三、二四三四、二四三五、二四三六建號建物（即「大總廣場」案
之完工待售房地）予原告及訴外人陳友仁等十七人，設定第三順位之本金最高限額一
○、○八○萬元抵押權（原告之權利範圍為十八分之一），其目的是希望大總公司就
銷售「大總廣場」案之房地所得能優先分配予隱名合夥人，而非真正借款，自無利息
支付之事實可言，此有大總公司之說明書可稽，又該公司八十五年度帳冊利息支出中
復無任何一筆支出係支付原告之利息，亦足資證明原告自大總公司並無任何利息收入
，揆諸首揭判例、判決，原告自無需繳納抵押利息所得稅捐。此稽諸與原告同為大總
公司隱名合夥人之投資人杜金生、杜太川二人因與本件相同之抵押權被核課利息所得
稅，申請復查，經確認大總公司於八十五年度之帳冊中確無支出利息予原告等人之資
料，因而獲更正核定免列該項利息收入在案足證。二、被告以地政機關登記資料核課
原告稅金固非無據，惟查地政機關之登記資料，僅能證明抵押借款之事實，至抵押權
借款後，利息有無按期給付，乃係另一事實，自需另以證據證明，不能僅依登記資料
即推定債權人已按期收取利息，且依舉證責任分配之原則，原告既否認收取利息，被
告自應就原告已收取利息之積極事實負舉證責任，鈞院八十八年度判字第三五三九號
判決可參，但被告竟責原告證明其未收到利息，顯顛倒舉證責任分配之原則，何況原
告已提出債務人大總公司說明書，八十五年度帳冊利息支出及財政部臺灣省南區國稅
局高雄縣分局與訴外人杜金生與杜太川之函文，作為未自大總公司收取任何利息之證
明，被告仍不予採信，卻徒憑地政機關登記資料認定原告已有利息所得，而課徵利息
所得稅，自屬不法。且「大總廣場」案興建完成後，適逢國內經濟不景氣，房地產業
蕭條，銷售情形極不理想，「大總廣場」終遭抵押權人請求臺灣板橋地方法院民事執
行處拍賣求償，屢次流標，無人應買，嗣由第二順位抵押權人承受後拍定，據該處分
配表記載並無餘額可供分配予第三順位（含）以下抵押權人，則原告及訴外人陳友仁
等十七人之股金確已無法收回。三、大總公司自八十四年起財務狀況已不理想，獨立
興建「大總廣場」案已顯吃力，乃於八十五年間向原告及訴外人陳友仁等十七人集資
，以隱名合夥之方式籌措資金，俾使「大總廣場」案繼續興建，惟實已無支付利息之
能力，此觀大總公司之支出帳冊即明。四、系爭抵押權之權利存續期間自八十五年二
月二十五日起至八十六年二月二十四日止，歷八十五、八十六兩年度，被告就系爭抵
押權補徵原告八十六年度利息所得之處分，經原告提出與本件相同之資料、文件證明
後，被告已將原補徵處分更正註銷在案，惟獨八十五年部分遲遲未採同一認定，被告
就同一事件之認事用法，竟採不同之兩種認定標準；又系爭抵押權設定登記之權利人
共十八人，原告為十八名合夥人中之一員，訴外人杜太川及杜金生與原告同為大總公
司之隱名合夥人，與原告同為系爭抵押債權之權利人，因該二人之住居所與原告分屬
二不同稽徵機關管轄（杜某二人為財政部臺灣省南區國稅局高雄縣分局稽徵所，原告
為財政部高雄市國稅局），致有兩種截然不同之認定，實有違平等原則。綜上所述，
請判決撤銷原處分及一再訴願決定等語。
被告答辯意旨略謂：一、查原告及其配偶於大總建設股份有限公司（以下簡稱大總公
司）所有坐落臺北縣永和市○○段二五二地號土地及其上二四三二、二四三三、二四
三四、二四三五、二四三六建號建物設定抵押權，擔保權利價值為本金最高限額一○
○、八○○、○○○元，原告及其配偶之權利範圍各為十八分之一，權利存續期間自
民國八十五年二月二十五日起至八十六年二月二十四日止，並約定按年息百分之四計
息，乃以本金二、一七七、七七七元核算原告利息所得，核定原告八十五年度抵押利
息所得為七三、七四六元，復查時查得本件原告及其配偶之債權額均為五六○萬元，
有臺灣板橋地方法院民事執行處提供原告之民事聲明狀影本可稽，被告乃以本金五六
○萬元計算系爭利息所得一八九、七二六元（5,600,000元×4% ×310 /366）較原核
定利息所得為高，於行政救濟不得為更不利於行政救濟人之決定，是被告復查決定乃
予維持原核定。二、原告雖提示大總公司之說明書主張為擔保其投資金額實際並無借
貸，惟查該說明書與前開原告之民事聲明狀不符，又經核該民事聲明狀，尚乏未收取
利息之聲明，是主張無利息所得，自難採據；又主張訴外人杜太川及杜金生與原告同
為大總公司之隱名合夥人，系爭利息所得業經財政部臺灣省南區國稅局查明註銷及原
告八十六年度利息所得之處分經被告更正註銷等情，經查上開更正註銷案，應係所轄
稽徵機關根據財政部臺灣省北區國稅局中和稽徵所通報資料逕為更正註銷，未實際調
查審究應否課徵利息所得所致，又有關原告八十六年度部分被告仍維持原核定，故並
無認定不同情事，綜上所述，請判決駁回原告之訴等語。
    理  由
本件被告初查以依據抵押權設定資料，大總公司將所有坐落臺北縣永和市○○段二五
二地號土地及其上二四三二、二四三三、二四三四、二四三五、二四三六建號建物設
定抵押權予原告及其配偶周漱紅，擔保權利價值為本金最高限額一○○、八○○、○
○○元，原告及其配偶之權利範圍各為十八分之一，權利存續期間自八十五年二月二
十五日起至八十六年二月二十四日止，並約定按年息百分之四計息，乃據以核定渠等
本（八十五）年度抵押利息所得各為七三、七四六元，併課其當年度綜合所得稅，復
查決定以依板橋地院民事執行處提供之原告及其配偶民事聲明狀，上載原告及其配偶
之債權額各為五、六○○、○○○元，原核定以本金二、一七七、七七七元計算利息
所得，尚有未洽，經重新核算後本期利息所得各為一八九、七二六元，較原核定原告
及其配偶利息所得各七三、七四六元為高，基於行政救濟不得為更不利於行政救濟人
之決定，原核定仍應予維持。原告提示大總公司之說明書主張並無借貸，然該說明書
內容與原告及其配偶前開聲明狀不符，該聲明狀上無未取利息之聲明，其主張無利息
所得，自難採據等由，駁回原告之復查申請。一再訴願決定，遞予維持，雖非全然無
見。惟按「個人綜合所得稅之課徵係以收付實現為原則，有利息約定之抵押借款業已
登記於公文書，稅捐稽徵機關對債權人即可作有按時收取利息之推定，苟債權人主張
未收付實現有利於己之事實者，應負舉證責任。」本院七十年判字第一一七號著有判
例。惟此係就一般情形而予推定，若貸款情形有違常態，仍應由稅捐稽徵主管機關依
職權調查事實，是債權人茍已提出相當證據證明其未收到利息，即難謂未盡舉證責任
，仍應由稅捐稽徵機關查明債權人確已收取該利息，尚不得以債權人未盡舉證責任，
遽認應負不利益之結果。本件原告訴稱：原告等十八人，共同以隱名合夥關係投資大
總公司所興建之「大總廣場」案，並要求大總公司提供前述房地（即「大總廣場」案
之完工待售房地）予原告等十八人，設定第三順位本金最高限額一○○、八○○、○
○○元抵押權（原告之權利範圍為十八分之一），其目的係為保障投資權益，而非真
正借款，自無利息支付之事實可言。且該公司八十五年度帳冊利息支出中復無任何一
筆支出係支付原告之利息，亦足資證明原告自大總公司並無任何利息收入。與原告同
為大總公司隱名合夥人之投資人杜金生、杜太川二人因與本件相同之抵押權被其所屬
高雄縣稽徵分局核課利息所得稅，申請復查，經該稽徵分局向中和稽徵所查證，中和
稽徵所向大總公司查證，確認大總公司於八十五年度之帳冊中確無支出利息予原告等
人之資料，因而獲更正核定免列該項利息收入。原告與杜金生、杜太川同為大總公司
之隱名合夥人，於大總公司既無利息所得，自無需申報等語。經查原告主張之事實，
業據提出大總公司出具之說明書乙紙為證，該說明書即明確表明原告等十八人共同投
資建築，為保障投資要求該公司將系爭房地設定抵押予渠等，實際上該公司未向該抵
押權利人借入款項及支付利息。次查大總公司所在地之中和稽徵所於八十七年十月十
四日以北區國稅中和資第八七○一五六七二號函通知財政部高雄市國稅局三民稽徵所
，以「依板橋法院（八六）民執實字第四五九一號執行分配表凌覺先（大總公司以同
一土地及其上二四二八、二四二九、二四三○、二四三一建號房屋設定本金最高限額
七二、八○○、○○○元抵押予凌覺先等人，凌覺先權利範圍為十三分之一，權利存
續期間與本件抵押同）分配為零，且依大總公司檢送八十五年度營所稅申報書，利息
支出未含私人借款利息支出，另依大總公司八十五年度支票已為拒絕往來戶，所言未
收到利息乙事，尚屬可信。」此有該函附卷可稽。原告依同一分配表記載，分配金額
亦為零。上開函件為稅捐機關之公文書，其敘明依大總公司檢送八十五年度營利事業
所得稅申報書，利息支出未含私人借款利息支出，該證據足以採為原告主張未收取利
息之佐證。且衡情大總公司之支票如已拒絕往來，是否尚有能力支付利息，殊值質疑
。又與本件相同情形，大總公司設定之抵押權人杜金生、杜太川之抵押利息所得，業
經高雄縣稽徵分局通知更正註銷，有該註銷函附本案卷可證，足認原告所訴並非全然
空言無稽。被告以本件抵押權有利息約定之抵押借款業已登記於公文書，稅捐稽徵機
關對債權人即可作有按時收取利息之推定，固非無見，惟原告既已舉出相當證據證明
未收到利息，且稽徵機關所執掌之資料，亦可佐證原告未收到利息，已如前述，揆諸
首開說明，尚難遽以抵押權之登記推定原告有此利息收入，而應由被告舉證證明原告
確實收到本件利息。再查原告向板橋地院聲明實施抵押權之聲明狀僅記載其係抵押權
債權人，並未聲明其為借款債權人，此亦有該聲明狀附於原處分卷可稽，雖原告未於
該聲明狀表明未付利息，惟原告自始即主張本件抵押權係保障投資金額，因非借款，
自無利息債權，故其未主張有利息債權未收取乙節，與所述事實尚無矛盾，自難因此
認定其有利息收入。被告以原告之主張與其民事聲明狀不符，及該民事聲明狀尚乏未
收取利息之聲明，因認原告主張無利息所得非可採云云，不無率斷。再者，原告主張
訴外人杜太川及杜金生與原告同為大總公司抵押債權人，系爭利息所得業經高雄縣稽
徵分局註銷等情，為被告所不爭執，被告以上開更正註銷案係所轄稽徵機關根據中和
稽徵所通報資料逕為更正註銷，未實際調查審究應否課徵利息所得所致等語。惟查中
和稽徵所前開八七○一五六七二號函就其認定本件抵押權設定未收到利息之理由明
甚詳，被告如認該通報不足取，即有就中和稽徵所所查復之事實，即「依大總公司檢
送八十五年度營所稅申報書，利息支出未含私人借款利息支出，另依大總公司八十五
年支票已為拒絕往來戶，所言未收到利息乙事，尚屬可信」乙節，再予查明有何事證
足以推翻該函所述事實之責。本件抵押債務人大總公司茍於同一日（八十五年二月十
五日）同時向原告等五十名債權人抵押借款，除其中三人外，餘每人債權額均為五百
六十萬元，年息四厘，則大總公司每月應付之利息金額龐大，苟確有支付利息，應有
資金之來源及付息之流程，若謂全以現金支付而全無紀錄憑證，殊難以想像。似此情
形，應由被告查明，始與上揭判例意旨無違。從而被告未調查審酌上述各節，遽為核
課原告系爭利息所得，即有可議，一再訴願決定未予糾正，亦有未合。原告據以主張
撤銷，非無理由，應由本院將再訴願、訴願決定及復查決定均撤銷，由被告重新查明
，另為適法之處分。又原告自陳其為大總公司隱名合夥人，而非真正貸款人，竟向地
政機關設定抵押權，並具狀向板橋地方法院民事執行處聲明就大總公司被查封拍賣之
不動產有優先受償之權利，有無刑法第二百十四條、第二百十六條、第三百三十九條
第三項之刑事責任？應否依刑事訴訟法第二百四十一條規定檢證移送偵辦，亦應一併
查明處理，併予明。
據上論結，本件原告之訴為有理由，爰依行政訴訟法施行法第二條、行政訴訟法第九
十八條第三項前段，判決如主文。
中    華    民    國      九十      年      九        月    二十一      日
                    最 高 行 政 法 院  第 三 庭
                                審 判 長 法  官      曾  隆  興
                                         法  官      吳  明  鴻
                                         法  官      徐  樹  海
                                         法  官      鄭  淑  貞
                                         法  官      林  家  惠
右  正  本  證  明  與  原  本  無  異
                                         法院書記官  阮  桂  芬
中    華    民    國      九十      年      九        月    二十一      日


司法院資訊處製作；財團法人民間司法改革基金會備份。
